最高法院刑事判決　　　　　　　　　　　　　　　九十一年度台上字第四二六九號
　　上　 訴　 人　台灣高等法院高雄分院檢察署檢察官
　　上訴人即被告　丙○○
　　選 任 辯護人　周耀門律師
　　　　　　　　　王伊忱律師
　　　　　　　　　陳景裕律師
　　被　　　　告　己○○
　　　　　　　　　甲○○
　　　　　　　　　乙○○
　　　　　　　　　戊○○
　　　　　　　　　丁○○
右上訴人等因被告等偽造文書案件，不服台灣高等法院高雄分院中華民國八十九年一
月五日第二審判決（八十八年度上訴字第一００八號，起訴案號：台灣高雄地方法院
檢察署八十六年度偵字第二０三二五號），提起上訴，本院判決如左：
    主  文
原判決關於丙○○、己○○、甲○○、乙○○、戊○○部分撤銷，發回台灣高等法院
高雄分院。
其他上訴駁回。
    理  由
一、發回部分（即丙○○、己○○、甲○○、乙○○、戊○○部分）：
本件原判決認定上訴人即被告丙○○與告訴人謝仁及其子女謝舜利、謝舜福、謝舜成
、謝舜生、謝金蓮、謝金雀、謝金錠等人（下稱謝仁等人）合作開發土地，由謝仁等
人提供坐落高雄市○○區○○段第九二一地號等土地，丙○○負責興建大樓。該工程
尚未完竣前，丙○○徵得謝仁等人之同意，將原在高雄市第三信用合作社之貸款新台
幣（下同）五千萬元，改向高雄市第五信用合作社（下稱高雄市五信，現已改為板橋
信用合作社）貸款。乃丙○○意圖為自己不法之利益，違背謝仁等人委託之任務，於
民國八十三年八月間，利用被告即不知情之高雄市五信副總經理己○○、新庄分社經
理甲○○、襄理乙○○、辦事員戊○○，及土地代書李明崇辦理抵押貸款之機會，隱
瞞實際貸款五千萬元之事實，佯稱虛增金額至一億零八百八十萬元，以超越授權金額
五千萬元之方式，而偽造抵押權設定契約書、借據，向高雄市五信貸款，詳如原判決
附表（編號一至八）所示。又基於概括之犯意，以其本人之土地為擔保，並借用不知
情之被告丁○○名義貸款五百六十萬元，在抵押權設定契約書及借據上偽造謝仁、謝
舜利之簽名及盜蓋其印章，持向地政機關辦理抵押權設定登記，詳如原判決附表（編
號九）所示，致謝仁等人受有嚴重之損害等情。因而撤銷第一審關於丙○○部分之無
罪判決，改判論處丙○○連續行使偽造私文書，足以生損害於他人罪刑。復以：公訴
意旨以己○○、甲○○、乙○○、戊○○涉犯刑法第三百四十二條第一項、第二百十
條等罪嫌部分，不能證明其犯罪，爰維持第一審關於諭知己○○等人無罪部分之判決
，駁回檢察官在第二審此部分之上訴。固非無見。
惟查：(一)刑法上之連續犯，除行為人主觀上基於一個概括之犯意外，客觀上須其先後
數行為逐次實施而具有連續性，侵害數個同性質之法益，且依一般社會健全觀念，其
數行為在時間差距上，可以分開，在刑法評價上，各具獨立性，每次行為皆可獨立成
罪，構成同一之罪名，始足當之。原判決認定丙○○違背謝仁等人委託之任務，超越
五千萬元之授權金額，而偽造謝仁等人之抵押權設定契約書、借據，向高雄市五信借
款一億零八百八十萬元；復基於概括之犯意，以自己之土地為擔保，並借用丁○○名
義貸款五百六十萬元，在抵押權設定契約書及借據上偽造謝仁、謝舜利之簽名及盜蓋
其印鑑章（為連帶保證人）等情。理由內敘明丙○○前開行使偽造私文書有數行為，
時間緊接，所犯罪名相同，顯係基於概括之犯意為之，應依連續犯以一罪論（見原判
決第十八面第十二行至第十三行）。但經核卷存之資料，其以謝仁等人名義為借款人
及連帶保證人之抵押權設定契約書八件，及以丁○○為借款人、謝仁、謝舜利為連帶
保證人之抵押權設定契約書一件，立約日期均為八十三年八月二日（見原審卷外放證
物），似為同時製作（偽造），得否論以連續犯？尚非無疑。而對於丙○○偽造抵押
權設定契約書向地政機關聲請抵押權設定登記，及偽造借據向高雄市五信借款之時間
為何？原判決復未明白認定，本院自無從為判斷其適用法律正當與否之依據。再，依
原判決附表所載，其中編號一至八借款部分，係以謝仁等人中之一人為借款人，其餘
二至三人為連帶保證人，編號九借款部分，係以謝仁、謝舜利為連帶保證人。倘各該
筆借款之抵押權設定契約書及借據係丙○○所偽造，則其所侵害之法益似非單一，又
觸犯相同之數罪名，有無想像競合犯之例之適用？宜併加斟酌。(二)原判決理由謂證人
即土地代書李明崇證稱本件抵押權設定登記之表格，係代書事務所職員代填，交予當
事人過目後親自蓋章，抵押權設定契約書則不須當事人親自簽名，每件抵押權之金額
均打電話向銀行求證才逐一填上等語，此部分亦經共同被告戊○○證實；而謝舜利亦
承認伊與其父、母及謝舜福帶全家印章至丙○○辦公室等語，足認抵押權設定契約書
僅印鑑章部分係謝仁等人到場加蓋。但借款人已親自到場，何以未命本人親自簽名？
何以捨借款人而向行庫承辦人員求證貸款金額？何況李明崇並無代書資格，又與高雄
市五信總經理李明色有堂兄弟關係，其辦理貸款過程實有啟人疑竇之處，是其證詞難
免偏頗（見原判決第十面第十行至第十一面第六行）。既謂抵押權設定契約書不須當
事人親自簽名，又以謝仁等人已經到場，卻未命其親自簽名，執此為不利於丙○○之
認定，難謂無判決所載理由矛盾之違誤。原判決復謂金融行庫最高限額抵押貸款之授
信約定書，性質上不須記載貸款金額，因實際貸款金額係以最高限額抵押權之設定額
度為準；而謝仁等人於八十三年八月二日即簽立抵押權設定契約書，蓋用印章並載明
最高限額抵押權之金額，有抵押權設定契約書影本可證。在常態上，謝仁等人於同月
三日借款前即知悉貸款金額，其竟矢口否認知悉貸款金額，確與常情有違（見原判決
第二十一面第十四行至第二十行）。則又認謝仁等人於簽訂抵押權設定契約書並加蓋
印章時，即知悉貸款之金額，資為己○○、甲○○、乙○○、戊○○無罪論據之一，
與前開理由之論敘，尤有齟齟。原判決又謂擔保放款借據八紙上，固分別有謝仁等人
之簽名，但此部分之簽名原即因轉貸而獲有授權，自非偽造，不生沒收之問題（見原
判決第十九面第三行至第五行），似認該八紙借據上之「謝仁」等人簽名為真正。從
而謝仁等人於簽訂抵押權設定契約書時，既已知悉丙○○辦理抵押貸款之金額，貸款
時出具之借據復為彼等親自簽名，故該借款能否謂未經其同意或授權？亦有再事探求
之餘地。而原判決認李明崇並無代書資格，又與高雄市五信總經理李明色有堂兄弟關
係，其辦理貸款過程「實有啟人疑竇之處」，究竟此項「疑竇」為何？與判斷承辦貸
款業務之高雄市五信職員己○○、甲○○、乙○○、戊○○等人有無參與本件犯罪攸
關，亦應究明釐清，始足為判決之基礎。檢察官及丙○○上訴意旨分別指摘原判決違
背法令，尚非全無理由，應認此部分之原判決有撤銷發回更審之原因。
二、駁回部分（即丁○○部分）：
按刑事訴訟法第三百七十七條規定，上訴於第三審法院，非以判決違背法令為理由，
不得為之。是提起第三審上訴，應以原判決違背法令為理由，係屬法定要件。如果上
訴理由狀並未依據卷內訴訟資料，具體指摘原判決不適用何種法則或如何適用不當，
或所指摘原判決違法情事，顯與法律規定得為第三審上訴理由之違法情形，不相適合
時，均應認其上訴為違背法律上之程式，予以駁回。本件原判決以無積極之證據足證
丁○○共同涉犯前開罪嫌，維持第一審關於諭知丁○○無罪部分之判決，駁回檢察官
在第二審此部分之上訴，已詳敘其憑以論斷之事證及理由，從形式上觀察，並無違背
法令之情形存在。檢察官上訴意旨，對於原判決以無證據證明丁○○犯罪，究竟如何
違背法令，未依據卷內訴訟資料具體指摘，僅漫稱原判決認丁○○不知情，與公訴意
旨所舉之事證相悖，果丙○○確有財產為借款之擔保，何須以丁○○為借款人？丁○
○與謝仁等人非親非故，竟協助丙○○犯罪，謂無犯意聯絡、行為分擔，顯與經驗法
則有違等語，憑己見而為空泛之指摘，並為單純事實上之爭執，與法律規定得為第三
審上訴理由之違法情形，不相適合，其上訴違背法律上之程式，應予駁回。
據上論結，應依刑事訴訟法第三百九十七條、第四百零一條、第三百九十五條前段，
判決如主文。
中      華      民      國    九十一    年      八      月      一      日
                              最高法院刑事第四庭
                                  審判長法官  紀  俊  乾
                                        法官  黃  正  興
                                        法官  劉  介  民
                                        法官  陳  東  誥
                                        法官  黃  一  鑫
      右正本證明與原本無異
                                              書  記  官
中      華      民      國    九十一    年      八      月      五      日
